【裁判字號】    97,簡上,435
【裁判日期】    970930
【裁判案由】    詐欺
【裁判全文】
臺灣高雄地方法院刑事判決             97年度簡上字第435號
上  訴  人
即  被  告  乙○○
選任辯護人  孫志鴻律師
上列上訴人即被告因詐欺案件，不服本院高雄簡易庭於民國97年
4 月16日以97年度簡字第152 號所為之第一審刑事簡易判決（聲
請簡易判決處刑案號：96年度偵字第33690 號），提起上訴，本
院管轄之第二審合議庭判決如下：
    主  文
上訴駁回。
    事  實
一、乙○○明知社會上詐騙案件層出不窮，詐欺集團或不法份子
    ，經常利用他人之金融機關存款帳戶轉帳，藉以掩飾渠等不
    法行徑，逃避執法人員循線追緝，以期確保其犯罪所得不法
    利益，並可預見將自己申辦之金融銀行帳戶提供他人使用，
    可能幫助他人從事財產犯罪，竟仍基於幫助他人詐欺取財亦
    不違背其本意之未必故意，於民國94年4 月18日14時22分至
    同日15時37分間之不詳時間，在不詳地點，逕將其個人名義
    所申辦並於94年4 月18日辦理補發之中國信託商業銀行股份
    有限公司三多分行（下稱中國信託銀行）帳號000000000000
    號帳戶之存摺、印章、金融卡及密碼，交與不詳姓名、年籍
    之成年詐欺集團成員使用。嗣於94年4 月28日15時許，該詐
    欺集團成員以電話聯絡甲○，向其諉稱其女因為他人作保，
    現時在犯罪集團手中，要其匯款至指定帳戶，始得救出其女
    ，甲○因陷於錯誤而依其指示辦理，於同日15時48分匯款新
    臺幣（下同）3 萬5000元、17時3 分匯款1 萬元（2 筆匯款
    合計4 萬5000元）至該詐欺集團成員所指示之上開乙○○之
    帳戶內。嗣經甲○發覺遭人詐騙，始報警循線查獲上情。
二、案經高雄市政府警察局苓雅分局移送臺灣高雄地方法院檢察
    署檢察官偵查起訴。
    理  由
一、關於證據能力之認定：
    按被告以外之人於審判外之言詞或書面陳述，除法律有規定
    者外，不得作為證據，刑事訴訟法第159 條第1 項定有明文
    。然被告以外之人於審判外之陳述，雖不符刑事訴訟法第15
    9 條之1 至第159 條之4 之規定，而經當事人於審判程序同
    意作為證據，或當事人、代理人、辯護人知有第159 條第1
    項之情形，而未於言詞辯論終結前聲明異議者，法院審酌該
    言詞陳述或書面陳述作成時之情況，認為適當者，亦得為證
    據，刑事訴訟法第159 條之5 亦定有明文。本判決所引用之
    證據資料（詳後引證據），其中傳聞證據部分，縱無刑事訴
    訟法第159 條之1 至第159 條之4 或其他規定之傳聞證據例
    外情形，亦因被告、辯護人、檢察官於本院最後審判期日或
    同意可作為證據使用（本院卷第55頁），或未聲明異議，依
    刑事訴訟法第159 條之5 第1 項、第2 項之規定，本院審酌
    該證據作成之情況，認為適當，應得為證據。
二、訊據被告固坦承其有申設前開帳戶之事實，惟矢口否認有何
    幫助詐欺犯行。辯稱：伊於94年8 月18日申請補發後之不詳
    時間，遺失上開帳戶之金融卡，於發現遺失後，伊有以電話
    語音方式向銀行掛失。惟查：
(一)前開帳戶係被告於94年1 月7 日以自己名義所申辦，並於申
    辦當日18時27分即辦理該帳戶存摺及晶片金融卡之掛失，嗣
    於同年4 月18日14時22分辦理該帳戶存摺及晶片金融卡之補
    發，補發後之帳戶存摺及晶片金融卡由被告個人保管使用，
    被告並於同年4 月28日17時31分就補發後之晶片金融卡辦理
    掛失一節，業據被告於本院審理中供認上情不諱，並有中國
    信託商業銀行股份有限公司辦理各項業務申請書（警卷第6
    、7 頁）、前開帳戶開戶資料及歷史交易查詢報表（警卷第
    5 頁、第8 頁）及存摺、晶片金融卡掛失紀錄證明單二紙（
    97簡上435 卷第11、12頁）在卷可稽。足徵被告此部分自白
    核與事實相符，堪予採信。
(二)被害人甲○於前述時間，遭詐騙集團成員以其女因為他人作
    保，現時在犯罪集團手中，要其匯款至指定帳戶，始得救出
    其女加以訛詐，使其陷於錯誤，遂依指示分別匯款3 萬5000
    元及1 萬元（2 筆匯款合計4 萬5000元）至前開帳戶等情，
    據證人甲○於警詢中指證甚詳（警卷第3 、4 頁），並有中
    國國際商業銀行、中國信託商業銀行提款機交易明細（警卷
    第9 頁）及前開帳戶歷史交易清單附卷可證。故前開帳戶確
    於前述時、地遭詐騙集團成員用以對甲○實施詐欺犯罪一節
    ，亦堪認定。
(三)被告雖迭以前詞置辯，並稱：其開立上開帳戶，係因其金融
    卡具有信用卡功能之故。然查：
１、被告於94年1 月7 日申辦上開帳戶，並取得金融卡，該金融
    卡雖具有信用卡功能，惟須先存入款項，始得於存款額度內
    使用其信用卡功能，且於申辦上開帳戶時，被告已有華南銀
    行、台新銀行及郵局之三家金融帳戶，並已有2 張信用卡，
    且積欠信用卡債務合計5 萬元，又被告因其每月收入僅夠用
    而已，自94年1 月7 日開戶後，乃至94年4 月18日就上開帳
    戶補發存摺及金融卡後，均無在上開帳戶存入或提領任何款
    項，僅有一再辦理掛失及補發之手續，此經被告於本院審理
    中自承無誤（本院卷第52、53、57頁），並有前開帳戶開戶
    資料及歷史交易查詢報表（警卷第5 頁、第8 頁）附卷可憑
    。是依開戶時被告之經濟狀況，其清償舊有信用卡債務尚有
    不足，而無能力另外存款於上開帳戶，足見被告無法使用上
    開帳戶金融卡所附之信用卡功能，且當時被告已有3 家往來
    之金融帳戶，顯無再開立本案前開帳戶之必要，又觀諸被告
    於開立本案前開帳戶後，並無存取款項及使用金融卡之情形
    ，益見被告並無開立本案前開帳戶之實際上需求。
２、上開帳戶於94年4 月18日14時22分補發存摺後，分別於同日
    15時37分以存款機存入100 元、於16時38分跨行轉出10元，
    又於同年月25日15時31分跨行轉出200 元、於15時41分跨行
    存入70元，再於同年月28日8 時48分跨行轉出102 元，此時
    上開帳戶存款餘額為7 元，於同日15時48分即發生被害人因
    遭詐欺而匯入3 萬5000元，並於15時52分、54分先後以金融
    卡提領現金3 萬元、5000元，於同日17時3 分被害人再存入
    1 萬元，於17時8 分即以金融卡提領1 萬元，此時上開帳戶
    存款餘額為1 元等情，有前開帳戶歷史交易查詢報表（警卷
    第8 頁）在卷可憑；又於94年4 月18日14時22分被告就上開
    帳戶補發存摺及金融卡後，並無在上開帳戶存取任何款項，
    復經被告坦認在卷（本院卷第57頁），足見94年4 月18日15
    時37分以後上開帳戶之存取款行為，為第三人所為，而非被
    告。苟如被告所辯，該金融卡為伊所遺失者，則被告係於補
    發後1 小時15分鐘內旋即遺失，與被告於本院供稱該金融卡
    係於補發後幾天後始遺失（本院卷第54頁），顯不相符；況
    拾得上開金融卡之第三人，竟將自己款項存入被告上開帳戶
    ，亦違於常理。
３、被告所開設帳號為00000000000000號之郵局帳戶、金融卡，
    於94年2 月25日遺失，於同年3 月3 日有案外人即被害人李
    德松因遭詐欺而匯入款項至上開郵局帳戶，被告於同年3 月
    7 日辦理上開郵局帳戶之掛失，經臺灣高雄地方法院檢察署
    以94年度核退偵字第333 號對被告為不起訴處分在案，有上
    開不起訴處分書附卷可憑。既於94年3 月3 日已發生帳戶遭
    詐欺集團使用，致被告受刑事偵查之情形，則被告對於其帳
    戶、金融卡理應更加妥善保管，何有任由遺失，且於遺失後
    復無立即掛失，任由上開帳戶置於遭人使用之危險狀況中。
４、金融機構帳戶存款之提領，必以擁有該帳戶存摺及印鑑，或
    以該帳戶之金融卡配合鍵入正確密碼使用為前提。又欲使用
    金融卡領取款項者，須於金融機構所設置之自動櫃員機上依
    指令操作，並輸入正確之密碼，方可順利領得款項。由此可
    見，如非帳戶所有人同意、授權而告知金融卡密碼等情況，
    單純持有金融卡之人，欲隨機輸入號碼而領取款項之機會，
    若依磁條金融卡四位密碼（每位由0 至9 ，應有0000至9999
    等不同之組合，其機率為萬分之一，若為晶片金融卡則機率
    更低）之設計，不法之人欲任意輸入號碼而與正確密碼互核
    相符者，機率微乎其微。又衡諸社會常情，稍有社會歷練、
    經驗之人，均知金融卡應與密碼分別保存，或者將密碼牢記
    心中，而無須在任何物體上標示或載明密碼，以免徒增帳戶
    遭人持金融卡併同密碼逕予盜領款項之風險，本案被告對前
    述一般社會經驗常情亦應知之甚稔，當無逕將前開帳戶金融
    卡密碼記載於存簿或任何他人隨處可見部位之情事。再者，
    他人遺失或來路不明之帳戶，要因隨時可能經由失主申辦掛
    失而無法使用、領款，甚或有因原帳戶所有人另行持有補發
    之存摺、金融卡，即可領走該帳戶內款項之可能，故詐欺集
    團為謀確實領取詐得之款項，自無使用此種他人所遺失帳戶
    之理。
５、從而，客觀上當可合理推斷被告確有提供前開帳戶之存摺、
    印章、金融卡及密碼與姓名年籍不詳之詐欺集團成員，嗣由
    該詐欺集團成員持向被害人詐取財物之情無訛。
(四)被告就上開帳戶之金融卡，雖於94年4 月28日17時31分辦理
    掛失，固有中國信託商業銀行存摺、晶片金融卡掛失紀錄證
    明（本院卷第12頁）附卷足核；惟此項掛失手續為被告片面
    所為，尚難依被告所為掛失之紀錄，遽認上開帳戶之金融卡
    確為被告所遺失。且上開帳戶於被告94年4 月18日申辦補發
    存摺、金融卡後之1 小時15分鐘，即有第三人將款項100 元
    存入被告上開帳戶並跨行轉出10元等使用該帳戶之情形，而
    被告遲至10日後（即使用其帳戶之詐欺集團成員遂行犯罪完
    成後），始辦理掛失，已詳如上述。益見上開帳戶金融卡並
    非遺失，上開掛失紀錄，尚難為有利於被告之認定。另被告
    雖辯稱上開帳戶之存摺及印章尚在其持有中，惟被告於警詢
    時供稱其存摺亦已遺失（警卷第2 頁），後於本院審理中改
    稱其存摺未遺失，其前後不一，已啟人疑竇；又其雖稱仍持
    有上開存摺，惟於本院審理中並無提出該存摺，則被告是否
    確實仍持有上開存摺，亦非無疑；況上開帳戶於94年8 月18
    日16時38分有第三人跨行轉出10元、於同年月25日15時31分
    跨行轉出200 元、於同年月28日8 時48分跨行轉出102 元，
    已詳如上述，顯見被告必將其存摺、印章交付第三人，否則
    第三人何能自上開被告帳戶內轉出金額，故被告辯稱上開帳
    戶之存摺及印章尚在其持有中，實與常情有悖，洵無足採。
    足見被告於94年4 月18日14時22分補發存摺、金融卡後，旋
    於同日15時37分前，已將上開帳戶之存摺、印章、金融卡、
    密碼交付詐欺集團成員，該詐欺集團成員並於同日15時37分
    起以前述之存取款方式，測試被告所交付之上開帳戶金融卡
    可否使用，並於同年月28日用以詐欺被害人款項。
(五)此外，在金融機構開設帳戶、請領存摺及金融卡，係針對個
    人身分之社會信用而予以資金流通，具有強烈之屬人性格，
    而金融帳戶作為個人理財工具，申請開設並無任何特殊之限
    制，一般民眾皆得以存入最低開戶金額之方式申請取得，且
    同一人均得在不同之金融機構申請數個存款帳戶使用，乃眾
    所週知之事實，苟見有不詳人士向他人蒐集金融帳戶使用，
    自屬可疑，況且近年來社會上各式詐財手段迭有所聞，被告
    對此尚難全然諉為不知，被告對於擅將前開帳戶金融卡暨密
    碼交予某不詳成年人，極可能遭濫用於對不特定人訛詐財物
    ，並使偵查機關不易循線偵查一節，應有所預見而仍為之，
    主觀上顯有容認前揭犯罪事實發生之意欲，故其確有幫助他
    人利用前開帳戶實施詐欺取財犯行之不確定故意甚明。
(六)綜前所述，本件被告雖否認有何幫助詐欺犯行，然揆諸首揭
    說明，本院審酌卷載各項證據判斷，堪認被告確有交付前開
    帳戶金融卡及密碼與姓名年籍不詳之詐欺集團成員，復由該
    詐欺集團成員以上述方式訛詐被害人甲○之情，至為明灼。
    另依被害人甲○所述遭詐欺過程觀之，對方均係藉由電話交
    談方式與渠等接洽、聯絡，彼此未曾謀面，且查無其他證據
    足資證明被告確有實際參與此等詐欺犯行。又依卷內諸般事
    證，僅堪證明被告乃係單純將前開帳戶交與某詐欺集團成員
    ，再由該詐欺集團成員持之作為受騙者匯入款項之用，核其
    性質，應屬詐欺取財構成要件以外之協助行為，應認係基於
    幫助之犯意而為詐欺構成要件以外之行為。綜上所述，被告
    乃本於幫助意思而為詐欺構成要件以外之行為，至堪認定。
    本案事證明確，被告前揭犯行堪以認定，應依法論科。
三、論罪科刑
(一)新舊法比較
    按刑法施行法於94年2 月2 日修正公布，且自公布日起第3
    日即自同月5 日起施行，而依同法第10條之1 規定，94年1
    月7日 立法院三讀通過修正之刑法（業經總統於同年2 月2
    日，以華總一義字第09400014901 號令公布），自95年7 月
    1 日施行，而按行為後法律有變更者，適用行為時之法律，
    但行為後之法律有利於行為人者，適用最有利於行為人之法
    律，現行刑法第2 條第1項 定有明文，此規定乃與刑法第1
    條罪刑法定主義契合，而貫徹法律禁止溯及既往原則，係規
    範行為後法律變更所生新舊法律比較適用之準據法，是刑法
    第2 條本身雖經修正，但刑法第2 條既屬適用法律之準據法
    ，本身尚無比較新舊法之問題，應一律適用裁判時之現行刑
    法第2 條規定以決定適用之刑罰法律。又本次刑法修正之比
    較新舊法，應就罪刑有關之共犯、未遂犯、想像競合犯、牽
    連犯、連續犯、結合犯，以及累犯加重、自首減輕暨其他法
    定加減原因（如身分加減）與加減例等一切情形，綜其全部
    罪刑之結果而為比較（最高法院95年5 月23日著有95年度第
    8 次刑庭會議決議可資參照。）合先敘明。經查：
１、刑法第30條第1 項之條文次序並未更動，僅其文字略作更改
    ，將「幫助他人犯罪」改為「幫助他人實行犯罪行為」，以
    及「從犯」改為「幫助犯」，對於幫助犯之構成要件與效果
    ，並無實質上之變動，故無新舊法比較適用之問題。
２、被告行為時，刑法分則編各罪所定罰金之貨幣單位原為銀元
    ，且依修正前刑法第33條第5 款規定，罰金刑為1 銀元以上
    ，而有關罰金倍數之調整及銀元與新臺幣之折算標準，則定
    有「罰金罰鍰提高標準條例」及「現行法規所定貨幣單位折
    算新臺幣條例」，除罰金以1 銀元折算3 元新臺幣外，並將
    72年6 月26日以前修正之刑法部分條文罰金數額提高2 至10
    倍，其後修正者則不再提高倍數；嗣修正後刑法第33條第5
    款則將罰金刑提高為新台幣1000元以上，並以百元計算之，
    且因刑法第33條第5 款所定罰金貨幣單位既已改為新臺幣，
    刑法分則編各罪所定罰金之貨幣單位亦應配合修正為新臺幣
    ，且考量刑法修正施行後，不再適用「現行法規所定貨幣單
    位折算新臺幣條例」，為使刑法分則編各罪所定罰金之最高
    數額與刑法修正前趨於一致，爰增訂刑法施行法第1 條之1
    規定，將刑法分則編各罪所定罰金之貨幣單位均改為新臺幣
    ，並將72年6 月26日以前修正之刑法部分條文罰金數額提高
    為30倍，其後修正者則提高為3 倍。是以刑法分則編各罪所
    定罰金刑之最高數額，於上開規定修正後仍屬一致，並無不
    同；但其罰金刑之最低數額，修正前1 銀元以上之規定，經
    配合修正前罰金罰鍰提高標準條例第1 條規定，就其原定數
    額提高為10倍，再經折算，即為新臺幣30元，因修正後已提
    高為新臺幣1000元以上，修正後規定並非較有利於被告。
３、被告行為時之刑法第41條第1 項前段規定：「犯最重本刑為
    5 年以下有期徒刑以下之刑之罪，而受6 個月以下有期徒刑
    或拘役之宣告，因身體、教育、職業、家庭之關係或其他正
    當事由，執行顯有困難者，得以1 元以上3 元以下折算1 日
    ，易科罰金。」其行為時之易科罰金折算標準，修正前罰金
    罰鍰提高標準條例第2 條前段（現已刪除）規定，就其原定
    數額提高為100 倍折算1 日，則本案被告行為時之易科罰金
    折算標準，應以銀元300 元折算1 日。惟修正公布後之刑法
    第41條第1 項前段則規定：「犯最重本刑為5 年以下有期徒
    刑以下之刑之罪，而受6 個月以下有期徒刑或拘役之宣告者
    ，得以新臺幣1000元、2000元或3000元折算1 日，易科罰金
    。」故以修正前之規定有利於被告。
４、依上所述，被告所犯幫助詐欺取財罪之法定刑度，就有期徒
    刑或拘役部分，修正前後雖屬相同，而該條關於罰金刑之最
    高度，修正前後，亦無差異，惟該條關於罰金刑之最低度，
    因刑法第33條第5 款之修正，以致產生較不利於被告之結果
    ，刑法第41條關於易科罰金標準，修正後之規定，亦較不利
    於被告，綜合比較結果，應認適用修正前刑法之規定，較有
    利於被告，故應依修正後刑法第2 條第1 項前段之規定，適
    用修正前刑法及修正前罰金罰鍰提高標條例之規定。
(二)核被告所為，係犯刑法第30條第1 項前段、第339 條第1 項
    之幫助詐欺取財既遂罪。被告僅係提供前開帳戶存摺等物，
    並未實際參與詐欺過程，是其所為僅屬幫助該姓名年籍不詳
    之詐欺集團成員詐欺取財犯罪之遂行，應依刑法第30條第1
    項前段、第2 項規定論以幫助犯，並依正犯之刑度減輕其刑
    。原審以被告罪證明確，因而適用刑法第2 條第1 項前段、
    第30條第1 項前段、第2 項、第339 條第1 項、修正前刑法
    第41條第1 項，刑法施行法第1 條之1 ，罰金罰鍰提高標準
    條例第1 條前段（原判決漏引）、廢止前第2 條，現行法規
    所定貨幣單位折算新臺幣條例第2 條（原判決漏引），並審
    酌被告將所有之帳戶存摺等物提供詐騙集團成員使用，不僅
    阻礙治安機關對於犯罪之查緝，嚴重破壞社會治安及有礙金
    融秩序，其犯罪動機、手段均不足取，而其所提供之帳戶，
    嗣後確實供集團成員用以向被害人甲○詐欺取財，犯後又否
    認犯行，實屬不該，經斟酌其犯罪之手段、所生之危害、智
    識程度等一切情狀，量處有期徒刑3 月，又因被告上開犯罪
    時間係在96年4 月24日以前，合於減刑條件，遂依中華民國
    九十六年罪犯減刑條例第2 條第1 項第3 款、第7 條規定予
    以減刑為有期徒刑1 月又15日，併予諭知如易科罰金，以銀
    元300 元即新臺幣900 元折算1 日之折算標準，其認事用法
    均無違誤，量刑亦屬妥適。被告上訴意旨否認犯罪，空言指
    摘原判決不當，為無理由，應予駁回。
據上論結，應依刑事訴訟法第455 條之1 第1 項、第3 項、第
368 條，判決如主文。
中    華    民    國    97    年    9     月    30    日
                  刑事第十三庭  審判長法  官  唐照明
                                      法  官  王俊彥
                                      法  官  楊國煜
以上正本證明與原本無異。
不得上訴。
中    華    民    國    97    年    9     月    30    日
                                      書記官  李憶如
附錄本判決論罪科刑之法條：
中華民國刑法第30條（幫助犯及其處罰）
幫助他人實行犯罪行為者，為幫助犯 。雖他人不知幫助之情者，
亦同。
幫助犯之處罰，得按正犯之刑減輕之。
中華民國刑法第339條（普通詐欺罪）
意圖為自己或第三人不法之所有，以詐術使人將本人或第三人之
物交付者，處5 年以下有期徒刑、拘役或科或併科1 千元以下罰
金。
以前項方法得財產上不法之利益或使第三人得之者，亦同。
前二項之未遂犯罰之。


司法院資訊處製作；財團法人民間司法改革基金會備份。
